臺灣高等法院民事判決　　　　　　　　　 94年度上字第512號
上　訴　人　甲○○
訴訟代理人　林月雪律師
　　　　　　江鶴鵬律師
被　上訴人　丁○○
　　　　　　丙○○
共　　　同
訴訟代理人　劉明鏡律師
上列當事人間損害賠償事件，上訴人對於中華民國94年3 月11日
臺灣新竹地方法院91年度訴字第911 號第一審判決提起上訴，本
院於94年10月25日言詞辯論終結，判決如下：
    主  文
原判決關於命上訴人連帶給付本息部分及該部分假執行之宣告，
暨訴訟費用之裁判均廢棄。
上開廢棄部分，被上訴人在第一審之訴及假執行之聲請均駁回。
第一、二審訴訟費用由被上訴人丁○○負擔五分之二，餘由被上
訴人丙○○負擔。
    事實及理由
一、被上訴人主張：
  (一)被上訴人之子羅仕丞搭乘訴外人翁德良駕駛車號AH-3376 自
    用小客車（下稱Ａ車），於民國（下同）89年3月29日凌晨1
    時40分許，沿國道三號高速公路由南往北方向行駛，行經北
    向84公里處（新竹縣關西鎮），先與莊江欽（原為本件被告
    嗣於94年2月17日撤回起訴）所駕駛車號T5-7693號自用小客
    車（下稱Ｂ車）發生碰撞。Ａ車乃失控橫向停放於前開路段
    84.1公里處附近之內側車道上，Ｂ車撞擊Ａ車後，失控旋轉
    橫越三線車道後，逆向靜止停放於該路段最外側內線道。嗣
    被害人羅仕丞與訴外人翁德良下車察看車輛狀況。羅仕丞則
    持三角故障標誌於南方位置欲擺放時，適有上訴人甲○○駕
    駛車號DG-1111號自用小客車（下稱Ｃ車）， 行經該處，原
    應隨時注意車前狀況，並採取必要之安全措施，而該處雖無
    路燈，但是視線良好，路面乾燥，且羅仕丞當時亦握有三角
    反光標誌，竟疏未注意，先撞及羅仕丞後，復撞及Ａ車車輛
    左側尾端，致Ａ車發生旋轉，導致站立於Ａ車北向位置之翁
    德良遭該車之推擠而彈起，掉落於前開路段84公里處，站立
    於該車南向之羅仕丞則遭Ａ車車頭擦撞而倒臥於同路段84點
    1公里處。 嗣又有乙○○（原為本案被告，嗣於94年10月25
    日與被上訴人和解後，撤回上訴） 駕駛車號ZB-0853號自用
    小客車（下稱Ｄ車），亦行經該路段，先碾壓羅仕丞後，再
    度撞及Ａ車之右側後車廂，並將Ａ車推擠至前方，雖經警發
    現上情並迅將羅仕丞及翁德良送醫，惟該二人均於到院前不
    治死亡。因認上訴人與乙○○之過失行為致羅仕丞死亡。
  (二)被上訴人分別為羅仕丞之父母親。羅仕丞死亡後，喪葬費用
    共花費新台幣（下同）萬元，由被上訴人丙○○支出。另
    以車禍發生之日89年3 月29日，按88年台灣省簡易生命表計
    算被上訴人丁○○之平均餘命為26.66年， 被上訴人丙○○
    為36.71年，依據89年度申報所得稅之扶養親屬寬減額74,00
    0元計算， 上訴人與乙○○應連帶賠償被上訴人丁○○扶養
    費用325,926元、被上訴人丙○○423,934元。又被上訴人壯
    年喪子，受有錐心之痛，請求上訴人與乙○○各賠償被上訴
    人1,500,000元之精神上慰撫金。並扣除強制責任保險金1,2
    00,000元。為此，依侵權行為之法律關係，求為判決：上訴
    人與乙○○應連帶給付被上訴人丁○○1,225,926元、 丙○
    ○1,823,943元及自起訴狀繕本送達翌日即上訴人部分自 91
    年3月22日起、乙○○自91年3月23日起，均至清償日止，按
    年息百分之五計算之利息等語。
二、上訴人則以：被害人羅仕丞著黑衣黑褲及Ａ車為黑色，橫於
    車道上，並無任何發光部分，伊因而閃躲不及，撞擊Ａ車，
    伊就本件車禍無過失等語，資為抗辯。
三、本件原審對於被上訴人之請求，判決上訴人與乙○○應分別
    連帶給付被上訴人丁○○600,000元、丙○○1,040,980元，
    及均自起訴狀繕本送達翌日即上訴人部分自91年3 月22日起
    、乙○○自91年3 月23日起，均至清償日止，按年息百分之
    五計算之利息，而駁回被上訴人其餘之請求（原審判決於主
    文漏未諭知駁回原告（即被上訴人）其餘之訴。被上訴人就
    駁回部分，未據聲明不服，已告確定）。上訴人就其敗訴部
    分，聲明不服，提起上訴，上訴聲明：(一)原判決不利於上訴
    人部分廢棄；(二)上開廢棄部分，被上訴人在第一審之訴駁回
    。被上訴人答辯聲明則求為判決駁回上訴。
四、兩造不爭執點：
  (一)Ａ車與Ｂ車於89年3月29日凌晨1時40分許，在國道三號高速
    公路發生碰撞，嗣後Ａ車停於內線車道，羅仕丞與翁德良下
    車察看車輛狀況，上訴人駕駛Ｃ車，碰撞Ａ車，Ａ車遭撞擊
    後，旋又遭乙○○駕駛Ｄ車撞擊。
  (二)被上訴人之子羅仕丞遭撞擊而受有胸腹部鈍力損傷及全身多
    處骨折死亡。
五、本件爭執點為：上訴人是否撞擊站立在車外之羅仕丞？若有
    ，則上訴人之撞擊是否有過失？經查：
  (一)本件經內政部警政署刑事警察局鑑識組採取Ａ、Ｃ、Ｄ車及
    羅仕丞血液、ＤＮＡ檢體後發現，不排除Ｃ車車頭曾與Ａ車
    車尾追撞；不排除Ｄ車車頭與Ａ車車尾發生追撞；而羅仕丞
    血液經比對與Ａ車前保險桿左側車頭及Ｄ車左側車門下方之
    血跡ＤＮＡ相符等情，固有內政部警政署刑事警察局於89年
    5 月23日所出具之（八九）刑鑑字第六四八０四號函復之鑑
    驗報告一份在卷可證及所附照片可佐（見臺灣新竹地方法院
    檢察署89相字第187號卷(二)）， 惟本件所應審究者，為羅仕
    丞之死亡結果，是否為上訴人之駕駛行為所造成；又如係上
    訴人之駕駛行為所造成，則上訴人於車禍發生當時，有無違
    反駕駛時應盡之客觀注意義務，及是否對結果有預見可能性
    及防止可能性。
  (二)被上訴人雖以車禍關懷協會所繪製之圖解及說明，推認羅仕
    丞者係遭上訴人車輛撞擊時，Ａ車因打轉而導致羅仕丞拋彈
    死亡等情，惟查，國道高速公路局巡邏員警抵達現場之時間
    ，係在Ｃ車撞及Ａ車之後，其後有看到Ｄ車再撞上來，惟無
    法確認Ｃ、Ｄ車是否有撞擊羅仕丞等情，業據證人員警張明
    光、周昆弘分別於偵查中證述明確（見臺灣新竹地方法院檢
    察署89年度偵字第5566號卷第13頁背面、同署91年度偵續一
    字第10號卷第96頁），足見證人張明光、周昆弘並未目睹Ｃ
    車撞擊情形，亦不清楚Ｄ車是否曾撞及羅仕丞。又上開鑑識
    單位於Ａ車前保險桿、左側車頭採得死者羅仕丞之血液檢體
    ，惟並無Ｃ車撞擊、輾壓羅仕丞之相關跡證，綜合上情，要
    難遽予認定羅仕丞係遭上訴人駕駛之Ｃ車車輛輾壓致死。
  (三)再本件車禍發生當時為90年3月29日凌晨1時40分許，該處並
    無路燈，亦無任何建物或告示看板之可發出光線之物，限速
    為時速一百公里，且該路段為輕微彎道等情，有現場照片及
    道路交通事故調查報告表在卷可按（見同署89年度相字第18
    7號卷(一)第1-29頁）， 又Ａ車車身之塗裝為黑色，羅仕丞穿
    著亦為黑衣黑褲之事實，亦有現場及相驗照片在卷可按（見
    同上卷第22-26頁）， 且依事故現場照片顯示該處當時在凌
    晨二時許車流量不大，並無其他照明下，所有可照射物體者
    僅有車燈而已，而車禍發生之時，羅仕丞所乘Ａ車係橫向靜
    止停放於車道上（此由Ｃ車撞及Ａ車後所遺留之漆痕可資判
    斷），而Ａ車側面並無任何警示燈號，且為黑色，雖羅仕丞
    站立於Ａ車南向處，惟羅仕丞所穿著亦為黑衣黑褲，衡諸常
    情，在時速一百公里、僅有車燈可資照明之狀況下，對於該
    等完全靜止之人員及車輛實難迅速發現並加以完全閃避，自
    難期上訴人有何預見及防止結果發生之可能性。
  (四)退步言之，縱認Ａ車係經Ｃ車推撞旋轉而致羅仕丞倒地，惟
    當時路況難以從容閃避之情形，亦經當時巡邏之員警張明光
    於偵查時證稱：因當時並無路燈……伊之車速約為60公里在
    外側車道，約於一百公尺之距離，隱約看到有東西在前方內
    側車道上，惟尚不能確定是何物，直至距離Ａ車約12、13公
    尺左右，才看見Ａ車橫在路中，當時亦差點撞上Ａ車，因Ａ
    車是橫向，故縱使Ａ車車燈有亮，亦看不到，其所以未撞上
    ，依當時之照明及距離，一般人立即會撞上等語（見同署90
    年度偵續字第38號卷第15-18頁）， 另一巡邏之員警周昆弘
    亦到庭證稱：當時其與張明光在巡邏，車速甚慢，該處並無
    路燈，而張明光突然發現前方有車輛擋住，故將巡邏車停放
    路肩，其下車時才發現護攔外有一輛Ｃ車，路中間尚有Ａ車
    ，此時後面又有Ｄ車撞上來，因該處太暗又無路燈，其無法
    看清楚Ｄ車有無撞到Ａ車等語（見同署91偵續一第10號卷第
    96頁），衡諸國道公路警察局員警每日均在該路段以時速60
    公里左右之最低速限車速仔細巡邏，在注意力較一般用路人
    為高之情形下，始能於約12、13公尺前左右發現Ａ車，且差
    點撞上，遑論時速高達一百公里左右而注意力較低之一般用
    路人？是Ｃ車縱有撞擊Ａ車，然上訴人對羅仕丞死亡之結果
    亦無預見及防止之可能，顯無過失可言。
  (五)被上訴人雖主張上訴人以時速一百一十公里之高速超速行使
    ，且無視於子夜當地能見度低，視線不良，而採取減速行駛
    之安全措施，以防危險之發生，顯有過失云云。惟查上訴人
    於同署初訊時復稱其當時行車時速為一百公里左右（見89相
    字第187號卷第32頁）， 再者，該路段之速限雖為時速一百
    公里，有道路交通事故調查表在卷可憑 （見同上卷第1頁）
    ，惟上訴人駕駛Ｃ車行經事故地點，因彼時天色昏暗致煞車
    不及而撞上Ａ車，有滑行約一百五十公尺，雖為上訴人所自
    認，然上訴人既因事出突然而不及煞車，致現場並未採得Ｃ
    車之煞車痕跡，尚無法以滑行之距離客觀推算其行車時速，
    且上訴人先後於警訊及新竹地方法院檢察署初訊時辯稱其行
    車時速為九十、一百一十公里及一百公里左右，自不能以上
    訴人其中一部分不利於己之時速一百十一公里之陳述，認定
    上訴人有過失。據此，顯難認定上訴人於事故當時未遵守行
    車之速限，而有過失。被上訴人上開主張，並非可採。
  (六)被上訴人又主張：依警於夜間所拍之Ａ車現場照片（見同上
    相字第187號卷第21頁）， Ａ車右前車燈仍然明亮，且Ａ車
    之車內燈亦同樣明亮，足證於肇事前，已有相當之反光，足
    以警示後方來車云云，然查Ａ車因係橫於路中，故縱使Ａ車
    右前車燈仍有照明，亦無法由遠處看見等情，亦據證人張明
    光於偵查中證述如前，且由該照片觀之，Ａ車左前車燈已毀
    損而無照明功能，此亦與上開鑑定報告之鑑定情形相符，則
    依證人所述及上開鑑定報告、照片顯示之現場情形判斷，均
    與夜間迎面而來之車輛可由車燈察覺前方有車輛存在之情形
    不能等同視之，自亦難以橫於路中之Ａ車右前車燈仍有照明
    功能，即認上訴人應負過失罪責。被上訴人上開主張，亦不
    可採。
六、綜上，上訴人並無過失可言，被上訴人依侵權行為之法律關
    係，請求上訴人與乙○○應分別連帶給付被上訴人丁○○60
    0,000元、丙○○1,040,980元，及均自起訴狀繕本送達翌日
    即上訴人部分自91年3月22日起、乙○○自91年3月23日起，
    均至清償日止，按年息百分之五計算之利息等語，洵屬無據
    ，不應准許。原審為上訴人敗訴之判決，自有違誤。上訴意
    旨，指摘原判決此部分不當，求予廢棄改判，為有理由，自
    應由本院將原判決此部分廢棄改判如主文第一、二項所示。
七、本件事證已臻明確，兩造其餘攻擊及防禦方法，核與判決結
    果不生影響，爰不一一論述，附此敘明。
八、據上論結，本件上訴為無理由，依民事訴訟法第450條、第8
    5條第1項，判決如主文。
中　　華　　民　　國　　94　　年　　11　　月　 　8　　日
                  民事第三庭審判長法  官　林敬修
                                  法  官　藍文祥
                                  法  官　劉勝吉
正本係照原本作成。
如不服本判決，應於收受送達後20日內向本院提出上訴書狀，其
未表明上訴理由者，應於提出上訴後20日內向本院補提理由書狀
（均須按他造當事人之人數附繕本）上訴時應提出委任律師或具
有律師資格之人之委任狀；委任有律師資格者，另應附具律師資
格證書及釋明委任人與受任人有 民事訴訟法第466條之1第1項但
書或第2項（詳附註）所定關係之釋明文書影本。
中　　華　　民　　國　　94　　年　　11　　月　　9 　　日
　　　　　　　　　　　　　　　　　書記官  李翠齡
附註：
民事訴訟法第466條之1（第1項、第2項）：
對於第二審判決上訴，上訴人應委任律師為訴訟代理人。但上訴
人或其他法定代理人具有律師資格者，不在此限。
上訴人之配偶、三親等內之血親、二親等內之姻親，或上訴人為
法人、中央或地方機關時，其所屬專任人員具有律師資格並經法
院認為適當者，亦得為第三審訴訟代理人。
